臺灣高雄地方法院刑事判決　　　　　　　95年度易字第1329號
公　訴　人　臺灣高雄地方法院檢察署檢察官
被　　　告　乙○○
　　　　　　丁○○
共　　　同
選任辯護人　莊博文律師
上列被告因偽造文書案件，經檢察官提起公訴（94年度偵字第97
35號），本院判決如下：
    主  文
乙○○、丁○○共同明知為不實之事項，而使公務員登載於職務
上所掌之公文書，足以生損害於公眾及他人，各處有期徒刑肆月
，如易科罰金，均以銀元參佰元即新臺幣玖佰元折算壹日。
    事  實
一、乙○○與丁○○係朋友，賴明正則是丁○○之胞兄，緣賴明
    正於民國92年2 月24日將車號XLM-813 號重型機車交由未考
    領重型機車駕照之乙○○騎乘，並由之附載於後，嗣於同日
    晚間9 時20分許沿高雄市○○路由東往西方向行經大昌路與
    鼎山街口時，未依規定採兩段式左轉而斜騎進入鼎山街，適
    有甲○○騎乘車號FZS 號重型機車沿鼎山街北向外側車道順
    向行駛至鼎山街358 之2 號前，見狀閃避不及，乙○○所騎
    乘機車左側車身遂擦撞甲○○所騎乘機車之前車頭，甲○○
    人車倒地，並受有頭挫傷併顱內出血及腦水腫、顏面及四肢
    多處擦傷、上門牙斷裂、兩側眼球外旋神經麻痺、左眼外展
    神經麻痺合併左眼內斜視及複視、左眼視力僅餘零點一等傷
    害。事發後乙○○為圖脫免自己之民事賠償責任，避免財產
    於日後可能遭甲○○聲請法院強制執行，明知其對於丁○○
    並未存有新臺幣（下同）100 萬元之債務關係，竟與丁○○
    共同基於犯意聯絡，虛捏不實之債權債務關係，於92年6 月
    11日向高雄縣仁武地政事務所申請將乙○○所有之建號為高
    雄縣仁武鄉○○段00000-000 號、門牌為高雄縣仁武鄉○○○街46巷6 號之建物，設定100 萬元之最高限額抵押權予丁○○，使不知情之仁武地政事務所承辦公務員將此不實事項
    登載其職務上所掌建物登記簿公文書上，足以生損害於地政
    機關對於土地登記管理之正確性以及甲○○之債權。嗣後該
    交通事故之刑事責任部分，乙○○因涉犯刑法第284 條第1
    項前段之過失傷害罪嫌，經臺灣高雄地方法院檢察署檢察官
    於92年9 月30日以92年度偵字第16098 號向本院聲請以簡易
    判決處刑，本院於92年11月14日以92年度交簡字第2310號判
    處有期徒刑3 月，檢察官提起上訴，復經本院於93年4 月23
    日以92年度交簡上字第189 號撤銷改判有期徒刑4 月確定。
    民事部分則經甲○○向本院對乙○○、賴明正起訴請求損害
    賠償，本院先分93年度雄調字第208 號試行調解不成立，經
    本院依通常程序審理，並於94年3 月31日以93年度訴字第26
    38號判決乙○○、賴明正2 人應連帶賠償甲○○新臺幣255
    萬8,492 元及自93年11月2 日起至清償日止按週年利率百分
    之五計算之利息確定。嗣經甲○○向本院聲請假扣押乙○○
    之財產時，始發現乙○○之建物已遭丁○○虛偽設定抵押權
    ，而向臺灣高雄地方法院檢察署提出告訴。
二、案經甲○○訴請臺灣高雄地方法院檢察署檢察官偵查起訴。
    理  由
一、按被告以外之人於審判外之陳述，雖不符刑事訴訟法第159
    條之1 至第159 條之4 規定，而經當事人於審判程序同意作
    為證據，法院審酌該言詞陳述或書面陳述作成時之情況，認
    為適當者，亦得為證據；當事人、代理人或辯護人於法院調
    查證據時，知有該法第159 條第1 項不得為證據之情形，而
    未於言詞辯論終結前聲明異議者，視為有前項之同意，該法
    第159 條之5 業已明揭其旨。本件所引論罪科刑之書面事證
    ，檢察官、被告及辯護人均知為書面資料，且均同意或無異
    議作為證據，本院審酌其作成之情況，未見有何不適當之情
    形，是得為證據，合先敘明。
二、訊據被告2 人固不否認乙○○有提供前開建物設定抵押權予
    丁○○之事實，然矢口否認有何偽造文書犯行，辯稱：乙○○經營成衣生意，於90年11、12月間欲向丁○○借款100 萬
    元擴大業務，並表示91年12月31日償還本金及利潤，丁○○
    聞訊後告知父親戊○○此事，經戊○○同意後，決定投資乙○○100 萬元，丁○○先於91年4 月18日交付20萬元，再於
    91年5 月30日交付80萬元，總計交付乙○○100 萬元，乙○○於91年6 月2 日拿50萬元予另一同業羅文整至大陸批購成
    衣，嗣後卻不見羅文整回臺，乙○○始向丁○○說明被騙經
    過，乙○○因心情極壞，便將另50萬元喝酒花掉，乙○○確
    實有積欠丁○○債務，始提供建物設定抵押權予丁○○，並
    非虛偽不實之設定等語。經查：
（一）前揭乙○○於92年2 月24日騎車肇事撞傷甲○○，刑事部
      分經本院判處有期徒刑4 月確定，民事部分經本院判決乙○○與賴明正應連帶賠償甲○○，並經林家郁向本院聲請
      假扣押乙○○之財產等事實，業經證人林家郁於警詢及檢
      查事務官詢問時證述歷歷，復有臺灣高雄地方法院檢察署
      檢察官92年度偵字第16098 號聲請簡易判決處刑書、本院
      高雄簡易庭93年11月30日雄院貴雄簡民道雄調二０八字第
      08229 號函以及本院92年度交簡字第2310號、92年度交簡
      上字第189 號、93年度訴字第2638號判決書附卷可參。而
      乙○○於車禍發生後將其所有之建號為高雄縣仁武鄉○○
      段00000-000 號、門牌為高雄縣仁武鄉○○○街46巷6 號
      之建物於92年6 月11日設定登記100 萬元之最高限額抵押
      權予丁○○之事實，亦有建物登記謄本附卷可稽。
（二）茲應審究者，厥為被告2 人間是否確係基於債權債務關係
      而設定抵押權，抑或並無設定之真意而為虛偽設定。被告
      2 人雖以前詞置辯，另證人戊○○於偵訊及本院審判中亦
      證稱丁○○有向其借款提供乙○○經營成衣生意等情，然
      細繹彼等歷次之陳述卻頗多歧異或有違常理之處，茲分述
      如下：
  １、被告乙○○於93年11月17日93年度雄調字第208 號調解程
      序稱（該次筆錄記載較為簡要，茲經檢察事務官就該次開
      庭錄音光碟所製作之譯文為引用基礎）：「（100 萬元設
      定給賴明正家屬，有這回事？）是之前88年陸續借的」；
      於94年1 月28日警詢稱：「91年4 至5 月間我在夜市擺設
      攤位，這100 萬丁○○投資與借貸給我的，因投資金額被
      另一友人捲款潛逃，我無法對丁○○負責，我才對其保證
      91年12月31日要全數償還，後來是還不起，所以後來才讓
      丁○○設定抵押」等語；於94年7 月8 日檢察事務官詢問
      時稱：丁○○於91年4 月18日交付現金20萬元、5 月30日
      交付現金80萬元予伊，投資分紅是賺多少分多少，一開始
      就講明半借半投資，沒有講如何分，關於100 萬元之去向
      ，伊於91年6 月間託一同業羅文整去大陸幫伊批成衣，伊
      交50萬元現金給羅文整，沒想到羅文整錢拿走就不見了，
      另外50萬元均拿去喝酒等語；於94年11月3 日偵訊稱：丁○○說100 萬元是半借半投資，投資與借款各為50萬元，
      投資部分賺到錢則利益對分，伊於91年6 月2 日拿50萬元
      給羅文成，結果羅文成錢拿了就走了，伊告訴丁○○，丁○○只叫伊趕快去找出該人，那時候丁○○還沒有要伊還
      錢，伊表示借款50萬元部分會在91年年底全部還丁○○等
      語。
  ２、被告丁○○於94年1 月28日警詢稱：「我於91年4 、5 月
      間陸續共拿了新臺幣100 萬元投資乙○○成衣生意，乙○○為了讓我放心就開了2 張共計100 萬的本票給我，他向
      我保證投資的金額會還我，約定於91年12月31日將投資的
      100 萬元還我，但他於約定的時間未還我錢，而轉為借貸
      之關係，所以我才於92年6 月11日對乙○○設定抵押其擁
      有高雄縣仁武鄉○○○街46巷6 號之建物」等語；於94年
      7 月8 日檢察事務官詢問時稱：伊有拿100 萬元投資乙○○之成衣生意，91年4 月18日拿20萬元，91年5 月30日拿
      80萬元，是拿現金，約定91年年底盈餘2 人對拆，且乙○○保證伊一定可以拿回投資款，父親戊○○出87萬元，戊○○交給伊提款卡去提領，第1 次領19萬元，第2 次領68
      萬元等語；於94年11月3 日偵訊稱：伊有向父親戊○○借
      錢，是分批以現金借伊，是戊○○去領，拿到家裡給伊，
      伊說要投資做生意，款項並非全部都向戊○○借，其中有
      13萬元是伊自己所有，伊從91年1 月至5 月間，大約領6
      、7 次將錢湊齊等語。
  ３、證人戊○○於94年11月3 日偵訊稱：丁○○有跟伊借錢，
      說要合夥做成衣生意，伊於91年1 月至4 月拿了19萬元給
      丁○○，丁○○自己拿1 萬元，91年5 月份時伊拿68萬元
      給丁○○，丁○○自己拿12萬元，總共100 萬元，伊分別
      在1 月10日拿2 萬元、2 月27日拿10萬元、3 月28日拿2
      萬元、4 月16日拿5 萬元，從伊設於高雄建工郵局之帳戶
      提領，從91年5 月1 日開始領如交易清單上所載金額，然
      後每次領完就拿給丁○○，不是拿一整筆給丁○○等語；
      於96年3 月1 日本院審判中稱：「（丁○○何時跟你說乙○○要借新臺幣100 萬？）90年12月時候」、「（同意後
      你如何處理？）91年借他20萬元，我拿19萬元，1 萬元是
      丁○○給的」、「（你籌款100 萬元如何交給乙○○？）
      我交給我兒子，我兒子再交給乙○○」、「（你在94年11
      月3 日檢察官訊問時，你說分別在1 月10日拿2 萬元，2
      月27日拿10萬元，3 月28日拿2 萬元，4 月16日拿5 萬元
      交給丁○○投資乙○○，情形是這樣子的嗎？）是」、「
      （你除了前開19萬元給丁○○外，還有拿多少錢給丁○○
      投資乙○○？）5 月份68萬元」、「（68萬元是如何籌到
      的？）91年我把六十萬元的定存解約，並且我有1 筆20萬
      元的簡易壽險到期」、「（68萬元是1 次拿丁○○還是分
      次？）分次」、「（你分次拿給丁○○，錢是如何領出來
      的？）大部分是提款機領的」、「（領了之後就立刻交給
      丁○○？）對」等語。
  ４、紬繹前開被告2 人及證人戊○○之各次陳述，關於丁○○
      交付100 萬元款項予乙○○之時間究係88年間抑或91年間
      、性質究係投資抑或借貸、有無事先約定如何分紅、戊○○究係將整筆款項交予丁○○抑或細分多次小額款項交予
      丁○○、該等款項是否為丁○○自行持提款卡所提領、乙○○所收取之100 萬元係全數抑或半數遭他人捲款潛逃等
      主要情節，互核大相逕庭，倘若彼等所辯情節屬實，衡情
      為何竟有如此歧異？又被告丁○○提出乙○○為發票人、
      發票日期分別為91年4 月18日、91年5 月30日、金額分別
      為20萬元、80萬元、到期日均為91年12月31日、均未記載
      受款人之本票各1 紙，以佐證2 人之間確實存有債權債務
      關係，然該等本票究係於何時在何種情況下所簽發，已有
      疑問，況被告乙○○於警詢自稱因投資金額被另一友人捲
      款潛逃，伊無法對丁○○負責，才對丁○○保證91年12月
      31 日 要全數償還等語，則該等本票之簽發日期當在91年
      6 月以後亦即乙○○之友人捲款潛逃之後，為何竟在此之
      前就預先簽發本票？此外，證人戊○○雖提出高雄建工郵
      局帳戶之交易清單，佐證其於91年1 月起自該帳戶陸續提
      領小額款項交予丁○○之事實，然其既自稱於90年12月間
      即已獲悉100 萬元之事，並於91年間將60萬元之定存解約
      、另有1 筆20萬元之簡易壽險到期，衡情為何竟要拆成多
      筆小額款項在短時間內密集交予丁○○而不採取整筆交付
      之方式？此亦與常情有違，證人戊○○提出該交易清單不
      無穿鑿附會之虞，尚無從為有利被告2 人之認定。至於被
      告2 人遲至96年3 月1 日始具狀提出羅文整於91年6 月2
      日立具之收據（內容為收到乙○○50萬元，幾天內前往大
      陸購買成衣等），其真實性如何已有疑問，亦難遽認與本
      案有關，尚無從為有利被告2 人之證據。綜上所述，被告
      2 人與證人戊○○歷次所述情節頗多重大歧異或違悖常情
      之處，彼等所述應難採信，被告乙○○設定抵押權予丁○○之舉，應係為脫免賠償責任所為之虛偽設定甚明。
（三）綜據上述，本件事證明確，被告2 人犯行應堪認定。
三、按行為後法律有變更者，適用行為時之法律，但行為後之法
    律有利於行為人者，適用最有利於行為人之法律，刑法第2
    條第1 項定有明文。就本件被告2 人所犯刑法第214 條偽造
    文書罪之罰金刑而言，95年6 月14日修正公布之刑法施行法
    第1 條之1 將其貨幣單位及提高額度另作規定，取代原罰金
    罰鍰提高標準條例第1 條前段規定之適用，換算數額結果與
    舊法固然並無不同，然刑法於95年7 月1 日修正施行前之第
    33條第5 款原規定罰金刑為銀元1 元以上，亦即新臺幣3 元
    以上，修正後該條款則將罰金刑提高為新臺幣1,000 元以上
    ，並以百元計算之，核諸刑法第35條所規定刑之輕重比較標
    準，該偽造文書罪之刑度應以行為時之法律規定較有利於被
    告2 人，依刑法第2 條第1 項前段規定，應適用行為時之舊
    法。至於刑法第28條共同正犯規定雖亦有所修正，將「實施
    」之用語改為「實行」，原「實施」之概念涵蓋陰謀、預備
    、著手及實行等階段之行為，而「實行」則著重於直接從事
    構成犯罪事實之行為，其範圍較狹，兩者固有不同，然依本
    件被告2 人之犯罪態樣而言，不論依舊法或新法之規定均應
    論以共同正犯，並無有利或不利之情形，尚毋庸適用刑法第
    2 條第1 項規定為比較新舊法適用之必要，附此敘明。核被
    告2 人所為，均係犯刑法第214 條使公務員登載不實之偽造
    文書罪。被告2 人有犯意聯絡及行為分擔，應論以共同正犯
    。茲審酌被告2 人為使乙○○脫免賠償責任，竟由乙○○將
    自己之建物虛偽設定抵押權予丁○○，足以生損害於地政機
    關對於土地登記管理之正確性以及甲○○之債權，犯後復未
    坦認錯誤表示悔意，態度欠佳，以及其犯罪之手段、所生損
    害等一切情況，量處如主文所示之刑，以資懲儆。又被告2
    人行為時之刑法第41條第1 項前段原規定：「犯最重本刑為
    5 年以下有期徒刑以下之刑之罪，而受6 個月以下有期徒刑
    或拘役之宣告，因身體、教育、職業、家庭之關係或其他正
    當事由，執行顯有困難者，得以1 元以上3 元以下折算1 日
    ，易科罰金」，且罰金罰鍰提高標準條例第2 條規定，折算
    標準就其原定數額提高為100 倍折算1 日，亦即，彼等行為
    時之易科罰金折算標準，係以銀元100 元以上300 元以下折
    算1 日，經折算為新臺幣後，應以新臺幣300 元以上900 元
    以下折算為1 日，而彼等行為後之95年7 月1 日修正施行之
    刑法第41條第1 項前段則規定：「犯最重本刑為5 年以下有
    期徒刑以下之刑之罪，而受6 個月以下有期徒刑或拘役之宣
    告者，得以新臺幣1 千元、2 千元或3 千元折算1 日，易科
    罰金」，95年7 月1 日修正施行之罰金罰鍰提高標準條例亦
    將第2 條規定予以刪除，比較新舊法結果以舊法較有利於被
    告2 人，是應依刑法第2 條第1 項前段規定適用舊法諭知易
    科罰金之折算標準。
據上論斷，應依刑事訴訟法第299 條第1 項前段，刑法第2 條第
1 項前段、第28條、第214 條、修正前第41條第1 項前段，罰金
罰鍰提高標準條例第1 條前段、修正前第2 條，現行法規所定貨
幣單位折算新臺幣條例第2 條，判決如主文。
本案經檢察官丙○○到庭執行職務。
中　　華　　民　　國　　96　　年　　3 　  月　　29  　日
                  鳳山刑事第二庭  審判長法　官  黃建榮
                                        法  官  李嘉益
                                        法  官  譚德周
以上正本證明與原本無異。
如不服本判決，應於收受送達後10日內向本院提出上訴書狀。
中　　華　　民　　國　　96　　年　　3 　　月　　29　　日
　　　　　　　　　　　　　　　　　　　　書記官  徐錦純
附錄法條：第214 條
明知為不實之事項，而使公務員登載於職務上所掌之公文書，足
以生損害於公眾或他人者，處3 年以下有期徒刑、拘役或5 百元
以下罰金。
